臺灣桃園地方法院民事判決　八十八年度訴字第一三五五號
　　原　　　告　桃園縣政府
　　法定代理人　朱立倫
　　被　　　告　丁○○即何丁.
　　　　　　　　甲○○即何丁.
　　　　　　　　乙○○即何丁.
　　　　　　　　戊○○即何丁.
　　　　　　　　丙○○即何丁.
　　　　　　　　己○○即何丁.
　　訴訟代理人　丁○○
右當事人間請求拆屋還地事件，本院判決如左：
    主    文
被告應將坐落桃園縣八德市○○段四四九地號土地上如附圖Ｂ所示部分（面積一一０
平方公尺）之建物拆除，將該土地返還原告。
被告應連帶給付原告新臺幣壹拾壹萬零伍佰元，及自民國八十八年九月十一日起至清
償之日止，按年息百分之五計算之利息。並自民國八十八年七月起，按每月連帶給付
原告新台幣壹仟陸佰伍拾元，至民國八十九年七月二十八日止。
訴訟費用由被告連帶負擔。
本判決第一項於原告以新台幣陸拾萬元供擔保後，得假執行；本判決第二項於原告以
新台幣伍萬元供擔保後，得假執行。
    事    實
甲、原告方面：
一、聲明：除供擔保金額外，如主文所示。
二、陳述：
（一）查桃園縣八德市○○段四四九地號土地為桃園縣所有，原告為管理人，此有土
      地登記簿謄本可稽。
（二）被告等人之被繼承人何丁春無權占用原告管理之土地，按「所有人對於無權占
      有或侵奪其所有物者，得請求返還之。對於妨害其所有權者，得請求除去之。
      有妨害其所有權之虞者，得請求防止之。」，民法第七百六十七條訂有明文。
      茲被告之被繼承人無權占用原告管理之土地，損害原告權益甚鉅，爰依民法第
      七百六十七條及第一千一百四十八條、第一千一百五十一條，請求判決其應拆
      屋還地。至其位置面積，業經八德地政所鑑測，即如附件一所示Ｂ部分。
（三）原告起訴時所列被告何丁春不幸於民國（下同）八十九年七月二十九日死亡，
      依民法第一千一百四十八條規定，其繼承人承受何丁春財產上一切權利義務；
      又依民法第一千一百五十一條規定，在分割遺產前，各繼承人對於遺產全部為
      公同共有。又依民法第一千一百五十三條第一項規定，繼承人對於被繼承人之
      債務，負連帶責任。
（四）復按「無法律上之原因而受利益，致他人受損害者，應返還其利益。雖有法律
      上之原因，而其後已不存在者，亦同。」，民法第一百七十九條訂有明文。被
      告之被繼承人既無權占用原告管理之土地，被告即應返還占用期間之不當得利
      ，爰請求被告連帶給付使用補償金（即不當得利）新台幣（下同）壹拾壹萬零
      伍佰元整，此部份係自八十二年七月起算，截至八十八年六月止。
（五）又因實測結果，占用面積為一百一十平方公尺，故自八十八年七月後至被告之
      被繼承人何丁春死亡之前一日，原告請求被告每月連帶給付之不當得利返還，
      經重新計算為壹仟陸佰伍拾元，計算式為：（3,600元×110m2）×5/100×
      1/12=1,650。
三、證據：提出桃園縣經管縣有基地追加使用費計算表影本、地價謄本、土地登記謄
          本、繼承系統表、戶籍謄本、最高行政法院八十九年度判字第三０六四號
          判決書影本等物為證物。
乙、被告丁○○、戊○○、丙○○、己○○等四人方面：
一、聲明：原告之訴及假執行之聲請均駁回。訴訟費用由原告負擔。
二、陳述：
（一）系爭房屋，原告於四十九年間，辦理土地總登記之前，早已建立存在，原屬國
      軍工兵總隊第五０二營團隊，副營長戴敦科於四十五年八月間所建造的，戴敦
      科在該地上建屋住用時，該土地係無主，未經登記之土地，因被八七大水災流
      失，國軍工兵總隊派軍前來搶修的。原告自登記為土地管理（所有）權之時，
      即默許房屋所有人繼續使用該土地，迄今經過已達四十年。始終末曾對於土地
      之使用，作出若何表示或聲明，顯難指被告即現在房屋所有人使用土地為「無
      權占有」。
（二）被告既輾轉自原始建造人戴敦科及其受讓人丙○○手中獲得房屋所有權，當即
      於五十六年五月二十日起，以行使地上權之意思、善意、和平、公然、繼續占
      用該土地，地上除房屋之外，併種植竹木、建造豬舍、雞棚等工作物，從事行
      使地上權使用該土地至今從未間斷。經過三十多年來，原告對於被告使用土地
      ，並無做何主張或聲明，自應認定被告已依民法第七百七十二條，準用同法第
      七百六十九條，第七百七十條之規定，依時效取得地上權，僅尚未辦理登記而
      已，但已於八十七年十月二十日向桃園縣八德地政事務所提出申請地上權登記
      ，曾經受理，雖被駁回，但尚在提起行政訴訟中。
（三）本件被告已於原告起訴請求拆屋還地之前，於八十七年十月二十日向該管八德
      地政事務所，主張具備時效取得地上權之要件，聲請地上權登記，並經受理，
      雖被駁回，但現尚在提起行政訴訟中，尚未確定。因此鈞院應就其是否具備時
      效取得地上權之要件，為實體上裁判。在未實體上裁判之前，不能認為被告占
      用系爭土地為「無權占有」，法理甚明。本件被告已就聲請登記為地上權人一
      案，提起行政訴訟中，在行政法院尚未判決確定之前，應駁回原告之訴或命原
      告撤回訴訟，或依民事訴訟法第一百八十二條第一、二項規定，裁定停止訴訟
      程序，避免鈞院與行政法院裁判結果發生歧異。
（四）原告依據民法第一百七十九條：「無法律上之原因而受利益，致他人受損害者
      ，應返還其利益。」，提起訴請被告以不當得利，給付補償金，但原告既默許
      房屋所有人無償繼續使用該土地，被告又以行使地上權之意思使用該土地至今
      已逾三十年，主張依時效取得地上權，並非無權占有，或無法律上之原因而受
      利益，顯與不當得利之要件不符。按：不當得利，須以無法律上之原因而受利
      益，致他人受損害為其成立要件，其因時效而取得地上權利，民法上既有明文
      規定，即與無法律上之原因而受利益之情形有別，不生不當得利之間題。最高
      法院四十七年台上字第三０三號，著有判例參照。因此原告以不當得利法則，
      訴請被告給付補償金，不僅不具備法定要件，又顯無理由，應併予駁回。
（五）系爭土地，經被告三十多年來（自中年時期至老年期）從事行使地上權使用該
      土地，併在土地四週建築磚造圍牆，以防外來入侵或家禽走失，否則該地早就
      被人占用，做為堆積垃圾之場所。被告使用該土地，對於土地所有人及地方不
      無有所助益。假如被指為無權占有，則被告三十多年來，在該土地上所付出的
      代價（除草，抽水灌溉，竹木之成長及管理）等，以用勞工薪資計算，又達六
      、七百萬元，原告對此未付分文之（無因管理）將如何補償？
（六）至於假執行部份本件房屋，如因准許假執行而被拆除，不僅被告之損害不能回
      復，又影響老人居住之民生問題，何況拆屋還地之訴，並無日後有難於執行或
      有不能執行之虞。被告爰依民事訴訟法第三百九十一條，釋明因假執行，恐受
      不能回復之損害，請求宣告不准假執行，或駁回原告假執行之聲請，以資保全
      被告權益。
三、證據：提出讓渡證書、電力公司供電證明書、桃園縣八德地政事務所通知、土地
          登記申請書、行政訴訟起訴狀、死亡證明書、等物為證物。
丙、被告乙○○、甲○○方面：被告二人未於言詞辯論期日到場，亦未提出任何書狀
                            作何聲明或陳述。
    理　　由
壹、程序方面：
一、本件原告之法定代理人已變更為朱立倫，於言詞辯論時聲明承受訴訟，業經原告
    具狀陳明，核無不合，應予准許，合先敘明。
二、本件被告原為何丁春於訴訟進行中死亡，由其繼承人於言詞辯論時聲明承受訴訟
    ，業經原告具狀陳明，核無不合，應予准許。
三、本件原告起訴時請求判決「被告應將坐落桃園縣八德市○○段四四九地號土地上
    如附圖Ｂ所示部分（面積一一０平方公尺）之建物拆除，將該土地返還原告。被
    告應給付原告一十二萬四千六百元及自八十九年九月十一日起至清償日止按年息
    百分之五計算之利息。並自八十八年七月起，按每個月給付原告一千八百六十元
    整，至返還土地為止」，繼於本院審理中減縮聲明為「被告應將坐落桃園縣八德
    市○○段四四九地號土地上如附圖Ｂ所示部分（面積一一０平方公尺）之建物拆
    除，將該土地返還原告。被告應連帶給付原告一十一萬零五百元，及自八十八年
    九月十一日起至清償之日止，按年息百分之五計算之利息。並自八十八年七月起
    ，按每月連帶給付原告一千六百五十元，至八十九年七月二十八日止。」此係減
    縮應受判決事項之聲明，核與民事訴訟法第第二百五十五條第一項第三款之規定
    相符，應予准許，合先敘明。
四、被告乙○○、甲○○受合法通知，未於言詞辯論期日到場，查無民事訴訟法第三
    百八十六條各款所列情形，茲依原告之聲請，由其一造辯論而為判決。
貳、實體方面：
一、原告起訴主張：坐落桃園縣八德市○○段四四九地號土地，為桃園縣所有，原告
    為管理人。被告丁○○、甲○○、乙○○、丙○○、戊○○、己○○之被繼承人
    何丁春無任何權源，竟占用系爭土地如附圖Ｂ所示，面積一百一十平方公尺之位
    置，並在其上築有建物居住使用。何丁春業已死亡，被告丁○○等人為其繼承人
    ，繼續占有使用。民法第七百六十七條規定：所有人對於無權占有或侵奪其所有
    物者，得請求返還之，對於妨害其所有權者，得請求除去之，有妨害所有權之虞
    者，得請求防止之。被告無任何權源，占有使用系爭土地，原告自得本於所有人
    物上請求權，訴請被告遷出、拆除並交還土地；又「無法律上之原因而受利益，
    致他人受損害者，應返還其利益。雖有法律上之原因，而其後已不存在者，亦同
    。」，民法第一百七十九條訂有明文。被告之被繼承人既無權占用原告管理之土
    地，被告即應返還占用期間之不當得利，爰請求被告連帶給付使用補償金（即不
    當得利）等情。
二、被告則以，伊在原告登記為所有權人之前即取得系爭房屋所有權，且以建築房屋
    居住之意思和平而繼續占有該基地建築之房屋，前後合計共繼續占有約三十年，
    因此被告業已依民法第七百六十九條、同法第七百七十二條、同法第九百四十七
    條第一項規定，申請因時效取得地上權登記而先行單獨申請測繪地上權位置圖在
    案。按當事人以具備時效取得地上權之要件為由，請求為地上權取得登記，經地
    政機關依法受理，則土地所有權人依土地法第五十九條第二項規定提起訴頌請求
    拆屋還地，受訴法院即應就被告是否具備時效取得地上權之要件，為實體上之裁
    判，否則以時效取得地上權規定之立法意旨，將因土地所有權人之異議而無從實
    現，永無適用之機會。本件被告占有期間已達三十年，而已著手向八德地政事務
    所為時效取得地上權登記之前置手續，而申請占有部分位置之測繪，並經受理在
    案，原告之請求為無理由等語，資為抗辯。
三、原告主張系爭如附圖土地複丈成果圖Ｂ所示之土地為桃園縣所有，原告為管理機
    關，被告占有如附圖所示Ｂ部分土地之事實，業據提出土地登記簿謄本為證，並
    經本院勘驗屬實，及囑託地政機關測量明確，有勘驗筆錄及八德地政事務所土地
    複丈成果圖附卷可稽，被告對於占有原告所管理之系爭第四四九地號土地一節，
    復不爭執，應認為真實。
四、再查：
（一）被告抗辯渠等已因時效取得系爭土地地上權云云，惟按因時效取得地上權者，
      依民法第七百七十二條準用同法第七百六十九條或第七百七十條之規定，須以
      行使地上權之意思而占有他人之土地，經過一定之期間，始得請求登記為地上
      權人。此項意思依民法第九百四十四條第一項之規定既不在推定之列，故須由
      占有人負證明之責。又占有人無法律上之權源在他人土地上有建築物或其他工
      作物或竹木，可能係基於侵權行為之意思，亦可能基於越界建築使用，亦或界
      址不明致誤認他人土地為自己所有，或因不知為他人土地而誤為占有使用，尚
      難僅以占有人在他人土地上有建築物或其他工作物或竹木之客觀事實，自認占
      有人係基於行使地上權之意思而占有（最高法院八十七年度台上字第一二八四
      號判決參照），本件被告等就渠等係以行使地上權之意思而占有他人之土地乙
      節，迄未能舉證以實其說，已不足採信。況縱被告等抗辯占有系爭土地數十年
      屬實，亦係其得否依規定辦理地上權登記之問題，尚難因之即認被告等有權使
      用該土地。
（二）次按因時效而取得地上權登記請求權者，不過有此請求權而已，在未依法登記
      為地上權人以前，仍不得據以對抗土地所有人而認其並非無權占有，經最高法
      院六十九年度第五次民事庭會議決議在案。至占有人因時效而取得地上權登記
      請求權者，以已具備時效取得之要件，向該管地政機關聲請為地上權登記，如
      經地政機關受理，則受訴法院即應就占有人是否具備時效取得地上權之要件，
      為實體上裁判，固經最高法院八十年度第二次民事庭會議決議予以補充。惟後
      者旨在說明占有人如在土地所有人訴請拆屋還地之前，已主張具備時效取得之
      要件，得請求登記為地上權人者，法院應就其是否具備時效取得地上權之要件
      ，為實體上裁判。倘占有人係在土地所有人提起拆屋還地之訴後，始主張具備
      時效取得之要件，向地政機關聲請為地上權登記者，即無該決議之適用（最高
      法院八十六年度台上字第三一四０號判決參照）。本件被告雖於本案繫屬前八
      十七年十月二十日向桃園縣八德地政事務所提出地上權登記申請，然其請求登
      記地上權之地號為桃園縣八德市○○段四四九之五、之十一、之十二等地號土
      地，與本案原告請求之四四九地號土地並非同一，且被告登記地上權之申請，
      業經行政機關駁回，被告雖經訴願、再訴願、提起行政訴訟，均遭駁回確定，
      且判決書對於被告是否具有地上權，乃係以非行使地上權人之意思，而判定被
      告等不具備請求登記地上權之資格，此有最高行政法院八十九年度判字第三０
      六四號判決書影本在卷可稽，依前揭說明，本院自毋庸就被告等是否具備時效
      取得地上權之要件，為實體上裁判或審究。
（三）綜上所述，被告等並未舉証証明其有權使用系爭土地，從而原告以其為系爭土
      地之所有人，本於民法第七百六十七條規定，請求被告等將該土地如附圖所示
      Ｂ部分面積一一０平方公尺建物拆除，交還基地，於法有據，應予准許。
五、被告無正當權源占用原告管理之土地，依社會通常之觀念，將可獲得相當於租金
    之利益而致原告受有損害，原告自得依不當得利之法律關係，請求被告返還相當
    於租金之利益。而按租用基地，建築房屋，其租金以不超過土地申報總價額年息
    百分之十為限，土地法第一百零五條、第九十七條定有明文。次按「土地法第一
    百零五條準用同法第九十七條所定，建築基地之租金，按申報價額年息百分之十
    為限，乃指基地租金之最高限額而言，並非必須照申報地價額年息百分之十計算
    。」、「基地租金之數額，除以基地申報地價為基礎外，尚須斟酌基地之位置，
    工商業繁榮之程度，承租人利用基地之經濟價值及所受利益等項，並與鄰地租金
    相比較，以為決定，並非必達申報總地價年息百分之十最高額。」（最高法院四
    十六年台上第八五五號判例、最高法院六十八年台上第三０七一號判例參照）。
    系爭土地於八十二年柒月間之申報地價為每平方公尺三千元、八十三年七月間之
    申報地價為每平方公尺三三００元，八十六年七月間起之申報地價為每平方公尺
    三六００元，有原告提出之地價表、地價謄本二件為證。本院認為以計收系爭土
    地申報地價年息百分之五，尚屬適當。依此計算：
（一）自起訴狀繕本送達之日起溯及五年相當於租金之損害為壹拾壹萬零伍佰伍拾元
      ，原告請求以壹拾壹萬零伍佰元計算，茲計算如下：
  １、八十二年七月起至八十三年六月，申報地價每平分公尺三０００元，故租金計
      算如下：１１０Ｘ３０００Ｘ５％＝１６５００元。
  ２、八十三年七月起至八十六年六月止，申報地價每平分公尺為３３００元，故租
      金計算如下：１１０Ｘ３３００Ｘ５％Ｘ３６＝５４４５０元。
  ３、八十六年七月起至八十七年六月止，申報地價每平分公尺３６００元，故租金
      計算如下：１１０Ｘ３６００Ｘ５％Ｘ＝１９８００元。
  ４、八十七年七月起至八十七年十二月止，申報地價每平方公尺為３６００元，故
      租金計算如下：１１０Ｘ３６００Ｘ５％Ｘ６／１２＝９９００元。
  ５、八十八年一月起至八十八年六月止，申報地價每平方公尺為３６００元，故租
      金計算如下：１１０Ｘ３６００Ｘ５％Ｘ６／１２＝９９００元。
（二）自八十八年七月後至被告之被繼承人死亡前一日為止，每月租金計算如下：
　　　１１０Ｘ３６００Ｘ５％Ｘ１／１２＝１６５０元。
六、從而，原告本於所有權，請求被告拆除其占用原告土地上之建物，將土地返還原
    告，並依不當得利之法律關係請求被告連帶給付原告壹拾壹萬零伍佰元，及自起
    訴狀繕本送達翌日起即八十八年九月十一日起至清償之日止，按年息百分之五計
    算之利息。並自八十八年七月起，按每月連帶給付原告壹仟陸佰伍拾元，至八十
    九年七月二十八日止。為有理由，應予准許。
七、原告陳明願供擔保，聲請宣告假執行，經核無不合，爰酌定相當之擔保金額准許
    之。被告雖係聲請依民事訴訟法第三百九十條、三百九十一條規定駁回原告假執
    行之聲請，然本院認被告之釋明尚不符合該條之規定，應予駁回。
八、本件為判決基礎之事證已臻明確，兩造其餘攻擊防禦方法，與判決結果無影響者
    ，無庸再予一一審究，附此敘明。
據上論結，本件原告之訴為有理由，依民事訴訟法第三百八十五條第一項前段、第八
十五條第二項、第三百九十條第二項，判決如主文。
中　　　華　　　民　　　國　　九十一　　　年　　二　　月　　十九　　日
                              臺灣桃園地方法院民事第一庭
~B法　　　官　張益銘
右為正本係照原本作成
如對本判決上訴，須於判決送達後二十日內向本院提出上訴狀
中　　　華　　　民　　　國　　九十一　　　年　　 二　　 月　　 十九　　 日
~B法院書記官　卓清和
